# Función `par`

En este capítulo se presentan las posibilidades que ofrece la función `par` para la elaboración de gráficos. La función `par` tiene `r length(par())` parámetros y a continuación se muestran.

```{r, eval=F}
par(xlog, ylog, adj, ann, ask, bg, bty, cex, cex.axis, cex.lab,
    cex.main, cex.sub, cin, col, col.axis, col.lab, col.main,
    col.sub, cra, crt, csi, cxy, din, err, family, fg, fig, fin,
    font, font.axis, font.lab, font.main, font.sub, lab, las, 
    lend, lheight, ljoin, lmitre, lty, lwd, mai, mar, mex, mfcol,
    mfg, mfrow, mgp, mkh, new, oma, omd, omi, page, pch, pin, 
    plt, ps, pty, smo, srt, tck, tcl, usr, xaxp, xaxs, xaxt, xpd, 
    yaxp, yaxs, yaxt, ylbias)
```

Para conocer los valores que tienen por defecto cada uno de estos parámetros se puede utilizar el siguiente código.

```{r, eval=F}
par()
```

Al ejecutar el código anterior se obtendrá una lista con `r length(par())` objetos en la cual se tendrán los valores que cada uno de los parámetros asume inicialmente en una sesión de \proglang{R}. Luego de modificar uno o alguno de los parámetros de la función `par`, todos los gráficos que se construyan de ahí en adelante estarán afectados por el cambio realizado.

```{block2, type='rmdnote'}
Una buena práctica para retornar a los valores iniciales del objeto `par()` es cerrar la ventana gráfica.
```

La utilidad de cada uno de los parámetros para personalizar los gráficos se mostrará por medio de ejemplos.

## Parámetro `bg` \index{color del fondo} \index{bg}
Este parámetro sirve para modificar el color del fondo donde se va a dibujar.

### Ejemplo {-}
Dibujar la densidad de una normal estándar usando un color verde para el fondo.

A continuación el código necesario para modficar el color del fondo. En esta [página](http://www.stat.columbia.edu/~tzheng/files/Rcolor.pdf) se puede encontrar una paleta de colores disponibles en \proglang{R}.

```{r par1, fig.cap='Efecto del parámetro `bg`.', fig.asp=0.8, fig.width=4}
par(bg='darkseagreen1')
curve(dnorm, lwd=6, col='blue', xlim=c(-4, 4))
```

## Parámetro `mfrow` \index{partición ventana gráfica} \index{mfrow}
Este parámetro sirve para dividir la ventana gráfica en forma de matriz para almacenar en cada celda un gráfico diferente. La forma para modificar este parámetro es `mfrow=c(nf, nc)`, donde `nf` es el número de filas y `nc` el número de columnas en las cuales se va a dividir la ventana gráfica.

### Ejemplo {-}
Dibujar la distribución de probabilidad para una distribución Poisson con $\lambda=1, 2.5, 10, 20$.

Para

```{r mfrow, fig.cap='Efecto del parámetro `mfrow`.', fig.asp=0.8, fig.width=7}
par(mfrow=c(2, 2))

lambdas <- c(1, 3, 7, 15)

for (i in 1:4) {
  plot(dpois(x=0:30, lambda=lambdas[i]), lwd=3,
       type='h', xlab='x', ylab='Probabilidad')
  title(expression(lambda == 4))
} 
```


## Parámetro `bty` \index{tipo de caja} \index{bty}
Este parámetro sirve para modficar la caja alrededor del gráfico construído. Los posibles valores para este parámetro son: `'o'` valor por defecto para obtener la caja usual; se pueden usar también los símboloes `'l'`, `'7'`, `'c'`, `'u'` o `']'`, el resultado será una caja con la forma del símbolo; se puede usar `'n'` para suprimir la caja.

### Ejemplo {-}
Dibujar la densidad de una $\chi^2_5$ modificando el parámetro `bty` de `par`.

A continuación el código para dibujar la misma densidad 4 veces modificando el valor para `bty`. En la Figura \@ref(fig:par2) se muestra el efecto que tienen los valores elegidos. Observe que, además de los ejes, hay una caja cuya forma depende el valor seleccionado, cuando `bty='u'` el resultado es una caja con esa misma forma.

```{r par2, fig.cap='Efecto del parámetro `bty`.', fig.asp=0.9, fig.width=5}
par(bty='n', mfrow=c(2, 2))
curve(dchisq(x, df=5), xlim=c(0, 20))
title("Usando bty='n'")
par(bty='o')
curve(dchisq(x, df=5), xlim=c(0, 20))
title("Usando bty='o'")
par(bty='u')
curve(dchisq(x, df=5), xlim=c(0, 20))
title("Usando bty='u'")
par(bty='l')
curve(dchisq(x, df=5), xlim=c(0, 20))
title("Usando bty='l'")
```



