# Funciones auxiliares

En este capítulo se presentan funciones auxiliares que son útiles para complementar los gráficos generados en \proglang{R}.

## Función `arrows` \index{arrows} \index{flechas}
Esta función es muy útil para incluir flechas en una figura. La estructura de la función se muestra a continuación.

```{r, eval=FALSE}
arrows(x0, y0, x1=x0, y1=y0, length=0.25, angle=30, ...)
```

Los argumentos de la función son:

- `x0, y0`: coordenadas de inicio de la flecha.
- `x1, y1`: coordenadas de fin de la flecha.
- `length`: longitud (en pulgadas) de los bordes de punta de la flecha, el valor por defecto es 0.25.
- `angle`: ángulo para la punta de la flecha, a mayor ángulo más abiertas las puntas.
- `code`: número entero para indicar el tipo de flecha a dibujar. El valor de 0 para una flecha sin punta (entonces no sería una flecha), el valor de 1 para una flecha apuntando al revés (no es frecuente), el valor de 2 (valor por defecto) para una flecha usual y valor de 3 para colocar puntas a ambos lados de la flecha. El valor por defecto son 30 grados.
- `...`: otros parámetros gráficos.

En la Figura \@ref(fig:arrow1) se muestran los cuatro tipos de flechas que se obtienen al variar el parámetro `code` de la función `arrows`. Note que la flecha de la derecha fue construída subiendo, pero como `code=1` ella quedó bajando.

```{r arrow1, fig.cap='Ejemplos de flechas variando el parámetro `code`.', fig.asp=0.8, fig.width=6}
plot(NA, xlab='X', ylab='Y',      # Para crear un gráfico vacío
     xlim=c(0, 6), ylim=c(0, 5))
arrows(x0=2, y0=1, x1=4, y1=1, code=0)
arrows(x0=5, y0=1, x1=5, y1=4, code=1)
arrows(x0=2, y0=4, x1=4, y1=4, code=2)
arrows(x0=1, y0=1, x1=1, y1=4, code=3)
text(3, 0.8, 'code=0')
text(5.4, 2.5, 'code=1')
text(3, 4.2, 'code=2')
text(0.6, 2.5, 'code=3')
```

En la Figura \@ref(fig:arrow2) se muestran 4 flechas para varios valores del parámetro `angle`, de la figura se observa que entre mayor el ángulo, la punta de la fecha es más achatada.

```{r arrow2, fig.cap='Ejemplos de flechas variando el parámetro `angle`.', fig.asp=0.8, fig.width=6}
plot(NA, xlab='X', ylab='Y',      # Para crear un gráfico vacío
     xlim=c(0, 6), ylim=c(0, 5))

arrows(x0=1, y0=4, x1=4, y1=4)
arrows(x0=1, y0=3, x1=4, y1=3, angle=45)
arrows(x0=1, y0=2, x1=4, y1=2, angle=60)
arrows(x0=1, y0=1, x1=4, y1=1, angle=90)
text(4.5, 3, 'angle=45')
text(4.5, 2, 'angle=60')
text(4.5, 1, 'angle=90')
```



## Función `segments` \index{segments} \index{segmentos}

## Función `rect` \index{rect} \index{rectas}

## Función `polygon` \index{polygon} \index{polígonos}


## Función `abline` \index{abline}
La función `abline` sirve para ...

## Función `legend` \index{legend} \index{leyendas}

## Función `text` \index{text} \index{texto}

## Función `lines` \index{lines} \index{líneas}

## Función `points` \index{points} \index{puntos}

## Función `identify` \index{identify} \index{identificador}

## Función `locator` \index{locator} 

## Función `axes` \index{axes} \index{ejes}

## Función `title` \index{title} \index{títulos}

## Función `mtext` \index{mtext} 

## Función `curve` \index{curve} \index{curve}

## Función `rug` \index{rug} 

