# Respuestas a preguntas frecuentes

En este capítulo se presentan las respuestas a preguntas frecuentes que tienen los usuarios de \proglang{R} sobre la construcción de gráficos personalizados.

## ¿Cómo personalizar los valores a mostrar en los ejes?
Supongamos que tenemos un gráfico de dispersión y que queremos que el eje horizontal presente sólo tres marcas en los valores 2, 6 y 10, y que el eje vertical presente también tres marcas en los valores 0, 15 y 25.

Para realizar esto construimos el diagrama de dispersión de la forma usual con la función `plot` pero le agregamos dentro lo siguiente `xaxt='n', yaxt='n'`, esto se agrega para evitar que `plot` coloque marcas en los ejes. Luego se usa la función `axis(side, at, labels)` para colocar las marcas en cada uno de los ejes. Los parámetros básicos de la función `axis` son:

- `side`: número para indicar el eje a completar, 1 para eje horizontal inferior, 2 para el eje vertical izquierdo, 3 para el eje horizontal superior y 4 para el eje vertical a la derecha.
- `at`: vector con los puntos donde se desean las marcas.
- `labels`: vector con las etiquetas a colocar en las marcas.

A continuación se muestra un ejemplo de cómo colocar tres marcas tanto en el eje horizontal como vertical. En la Figura \@ref(fig:faq1) se muestra el resultado, a la izquierda está el diagrama obtenido por defecto y a la derecha el mismo diagrama pero con las tres marcas en los ejes.

```{r faq1, fig.cap='Personalizando los valores a mostrar en los ejes.', fig.asp=0.6, fig.width=7}
x <- 1:10          # Los datos para el dibujo
y <- (x - 5) ^ 2   # Los datos para el dibujo

par(mfrow=c(1, 2)) # Para dividir la ventana gráfica
plot(x=x, y=y, main='Dibujo por defecto')  # Dibujo por defecto
plot(x=x, y=y, xaxt='n', yaxt='n',
     main='Con marcas personalizadas')  # Sin marcas
axis(side=1, at=c(2, 6, 10), labels=c(2, 6, 10))
axis(side=2, at=c(0, 15, 25), labels=c(0, 15, 25))
```

## ¿Cómo dibujar varios QQplot en una misma figura?
Para colocar varios QQplot en una misma figura lo primero que se debe hacer es aplicar la función `qqnorm` a los datos pero usando `plot.it=FALSE` para que no se dibuje nada, luego se almacenan los resultados en un objeto. Ese objeto resultante será una lista con las coordenadas de ubicación de los puntos. Se hace un gráfico vacío y sobre éste se colocar los puntos y las líneas de referencia.

Supongamos que tenemos dos muestras aleatorias `m1` y `m2` para las cuales queremos dibujar QQplots. El código para construir el gráfico solicitado se muestra a continuación y el resultado es la Figura \@ref(fig:faq2).

```{r faq2, fig.cap='QQplots simultáneos.', fig.asp=1, fig.width=4}
m1 <- rnorm(n=15, mean=170, sd=10)  # Simulando las muestras
m2 <- rnorm(n=20, mean=160, sd=15)

q1 <- qqnorm(m1, plot.it=FALSE)
q2 <- qqnorm(m2, plot.it=FALSE)
plot(range(q1$x, q2$x), range(q1$y, q2$y), type='n', las=1,
     xlab='Theoretical Quantiles', ylab='Sample Quantiles')
points(q1, pch=19, col='slateblue3')
points(q2, pch=19, col='seagreen4')
qqline(m1, col='slateblue3')
qqline(m2, col='seagreen4')
legend('topleft', legend=c('Muestra 1', 'Muestra 2'), bty='n',
       col=c('slateblue3', 'seagreen4'), pch=19)
```

## ¿Cómo dibujar varias densidades en una misma figura?
Para dibujar varias densidades en una misma figura se procede de forma similar al ejemplo anterior. Se construyen las densidades pero sin dibujarlas, luego se crea un gráfico y se van agregando una a una las densidades. Abajo el código para dibujar dos densidades a partir de dos muestras aleatorias `m1` y `m2`. En la Figura \@ref(fig:faq3) se muestran las dos densidades.

```{r faq3, fig.cap='Densidades simultáneas.', fig.asp=0.7, fig.width=4.5}
m1 <- rnorm(n=100, mean=3, sd=1)        # Generando los datos
m2 <- rgamma(n=100, shape=2, scale=1)

f1 <- density(m1)  # Calculando las densidades
f2 <- density(m2)

plot(f1, main='', las=1, lwd=2,
     xlim=range(f1$x, f2$x), ylim=range(f1$y, f2$y),
     xlab='Variable', ylab='Densidad')
lines(f2, lwd=2, col='red')  # Para agregar f2
legend('topright', col=c('black', 'red'),
       lwd=2, bty='n', legend=c('Muestra 1', 'Muestra2'))
```

## ¿Cómo incluir una rejilla a una figura en ciertos puntos?
La función `grid` explicada en la sección \@ref(grid) se usa para incluir una cuadrícula o rejilla, sin embargo, no se le puede indicar los sitios donde queremos que aparezcan las líneas de referencia. La función `abline` es útil en este caso.

A continuación se muestra el código de ejemplo para construir una rejilla que pase por los puntos -9, -6, -3, 0, 3, 6 y 9 del eje horizontal, y que pase por los puntos -10,-5, 0, 5 y 10 del eje vertical. Los parámetros `v` y `h` se usan para colocar el vector con las posiciones donde se desea la rejilla. El color de la rejilla se puede personalizar con el parámetro `col` y el tipo de línea a dibujar con `lty`. En la Figura \@ref(fig:rejilla) se observa el resultado.

```{r rejilla, fig.cap='Rejilla personalizada.', fig.asp=1, fig.width=4}
plot(c(-10, 10), c(-10, 10), type="n", xlab="", ylab="")
abline(v=c(-9, -6, -3, 0, 3, 6, 9),
       h=c(-10,-5, 0, 5, 10), col=gray(0.8), lty='dashed')
```




